臺灣臺中地方法院民事判決　　94年度簡上字第182號
上　訴　人　榮民工程股份有限公司
法定代理人　甲○○
訴訟代理人　劉志鵬律師
　　　　　　陳文靜律師
被　上訴人　乙○○
上列當事人間請求返還不當得利事件，上訴人對於中華民國94年
4月27日本院沙鹿簡易庭93年度沙簡字第578號第一審判決提起上
訴，本院於民國94年9月2日言詞辯論終結，判決如下：
    主    文
原判決關於駁回上訴人後開第二項之訴部分，及該部分假執行之
聲請暨訴訟費用之裁判均廢棄。
被上訴人應給付上訴人新台幣壹拾萬伍仟肆佰貳拾肆元，及自民
國九十三年十一月六日起至清償日止，按年息百分之五計算之利
息。
其餘上訴駁回。
第一、二審訴訟費用，由被上訴人負擔百分之六十三，餘由上訴
人負擔。
    事    實
一、上訴人起訴主張：
  (一)行政院國軍退除役官兵輔導委員會榮民工程事業管理處（下
    稱退輔會榮工處）為配合政府執行公營事業民營化政策，於
    民國87年7月1日改制為榮民工程股份有限公司（即上訴人）
    ，並概括承受退輔會榮工處之權利義務，而退輔會榮工處為
    強化經營能力，提高營運績效，以建立移轉民營條件，乃訂
    定「行政院國軍退除役官兵輔導委員會榮民工程事業管理處
    配合移轉民營第三梯次專案裁減人員作業規定」，自87年7
    月1日至88年7月1日辦理專案裁減，於專案裁減時，就年資
    尚不足以請領老年給付之離職或資遣員工，依其損失之勞保
    投保年資，比照勞工保險條例第59條規定之老年給付計算標
    準，由退輔會榮工處發給補償金，並約定若離職或資遣員工
    再參加勞工保險而領取老年給付時，應將補償金繳回；如其
    所領老年給付金額較原補償金低時，僅須繳回與所領老年給
    付同金額之補償金。上訴人概括承受退輔會榮工處之權利義
    務時，亦同時承受上開專案裁減人員作業規定，並負責執行
    。
  (二)被上訴人於63年7月17日至退輔會榮工處服務，惟退輔會榮
    工處於65年7月1日始為其加保，故(1)自65年7月1日起至於88
    年7月1日上訴人專案裁減時之投保年資，給付被上訴人補償
    金新台幣（下同）1,202,211元，(2)另對退輔會榮工處在被
    上訴人到職後未予加保之63年7月17日至65年6月30日期間，
    及因此而致被上訴人自60年6月3日至60年6月5日止、自60年
    6月19日起至62年9月16日止於他處加保而中斷之年資，另核
    發補償金309,072元予被上訴人；(3)又因被上訴人請領老年
    給付之投保薪資高於核發補償金之投保薪資，上訴人乃以90
    年8月14日榮工人字第17158號書函補發其差額22,376元。亦
    即被上訴人自60年6月3日由第三人臺灣通用器材股份有限公
    司投保時起，迄88年6月30日上訴人專案裁減時止之投保年
    資，共自上訴人處領取補償金1,533,659元。
  (三)被上訴人嗣後另依修正後之勞工保險條例第12條第2項、第3
    項規定，向勞工保險局申請補發老年給付，經勞工保險局於
    91年1月16日核付差額166,312元，而被上訴人自60年6月起
    中斷之年資，上訴人業已核付補償金309,072元予被上訴人
    ，依前述「專案裁減人員作業規定」之規定，被上訴人所領
    之老年給付補發金額較上訴人原補發之補償金為低，故被上
    訴人應繳回與所領補發老年給付同金額之補償金予上訴人。
    爰依民法第179條不當得利之規定，訴請被上訴人給付166,3
    12元。
  (四)另於上訴審補稱：
    1.被上訴人在上訴人之挖泥船上工作，其形態與一般陸地上
      工廠工作之勞工不同。因挖泥船亦屬船舶之一種，限於具
      有船員（即船長、海員）資格者始能在挖泥船上工作，而
      船舶於工作時係離開岸邊至海上作業，因與陸地往來不便
      ，故原則上只要上船即須居住於船舶上，上訴人就船員待
      遇之支給，均已考量其特性，且因交通與氣候關係，不可
      能隨時可上岸，被上訴人於同意在挖泥船上工作時即已明
      知，並同意此工作方式及工資計算方式，被上訴人自不得
      再主張在船上之24小時均為上班時間，其包括工作及休息
      在內。
    2.又為兼顧工程之進度與勞工之家庭生活，上訴人即將每艘
      船舶設置兩批人員互相輪替，每批人員中均會包括該船需
      要之輪機手、水手、大副、小艇駕駛等，其中一批人上船
      工作時，另一批人員即上岸休假，通常係隔5至10天換班
      一次。被上訴人所從事之小艇駕駛工作內容，主要係負責
      與岸上之連繫，包括接送人員、補充物資，而因夜間行船
      非常危險，故除非必要，否則不會讓小艇駕駛在夜晚行船
      ，亦即小艇駕駛在夜晚係屬休息之狀態。
    3.證人陳文輝於原審作證時與上訴人間有勞資糾紛調解中，
      其證詞有偏頗之虞；另原審就證人楊哲彥之證詞僅截取部
      分，而認上訴人24小時均屬工作時間，超時部分均應給付
      加班費，顯有不當。
    4.上訴人係依被上訴人實際工作時間計發加班費，其他時間
      則為勞工之休息時間，不另計加班費；而被上訴人當時領
      取該各月加班費時，並未有何意見，足見被上訴人每月實
      際加班之時數並不相同，原審認被上訴人每月工作360小
      時均係超時工作，顯有誤會。
    5.兩造係於88年6月30日因專案裁減而終止勞動契約，縱認
      被上訴人有加班費請求權，然被上訴人最後1個月（即88
      年6月份）之加班費請求權亦已於93年7月間罹於消滅時效
      ，而上訴人係於93年10月提起本件訴訟，是被上訴人於訴
      訟中主張抵銷，於法無據。
二、被上訴人則以：
  (一)對於上訴人主張依不當得利的法律關係，請求返還166,312
    元部分不爭執，惟被上訴人在退休前係在大漢挖泥船工作，
    工作時間為一天24小時，工作時均須全程待命，工作一天休
    一天，每月工作時數為360小時，扣除每月給付240小時薪資
    及46小時加班費，上訴人每月尚有74小時加班費未給付予被
    上訴人，以當時加班費係每小時191.1元計算，被上訴人每
    月少領14,141元加班費，上訴人自86年1月16日至88年7月1
    日退休時共積欠加班費417,160元未給付予被上訴人，此部
    分請求雖已罹於時效而消滅，惟被上訴人仍得依民法第337
    條之規定，以上開上訴人所負之債務與之抵銷等語置辯。
  (二)另於上訴審補稱：
    被上訴人載人出海後，大船挖泥時，被上訴人仍須作焊接氧
    氣筒、修補管線、替工作人員送飯等工作，沒事時可以休息
    ，但無固定之休息時間，平均一天睡覺5小時，每日三餐每
    次吃飯時間為30分鐘。
三、本件原審對於上訴人之請求，為上訴人全部敗訴之判決，上
    訴人不服提起上訴，並聲明：(一)原判決廢棄；(二)上廢棄部分
    ，被上訴人應給付上訴人166,312元，及自起訴狀繕本送達
    翌日起至清償日止，按年息百分之5計算之利息。被上訴人
    則聲明：駁回上訴。
四、兩造不爭執之事項：
  (一)退輔會榮工處於87年7月1日改制為上訴人公司，並概括承受
    退輔會榮工處之權利義務，而訂定「行政院國軍退除役官兵
    輔導委員會榮民工程事業管理處配合移轉民營第三梯次專案
    裁減人員作業規定」，於87年7月1日至88年7月1日辦理專案
    裁減。
  (二)被上訴人於63年7月17日至退輔會榮工處服務，惟退輔會榮
    工處於65年7月1日始為其加保，故(1)自65年7月1日至於88年
    7月1日之投保年資，給付被上訴人補償金1,202,211元，(2)
    另對退輔會榮工處在被上訴人到職後未予加保之63年7月17
    日至65年6月30日期間，及因此而致被上訴人自60年6月3日
    至60年6月5日、60年6月19日至62年9月16日期間於他處加保
    而中斷之年資，另核發補償金309,072元；(3)又因被上訴人
    請領老年給付之投保薪資高於核發補償金之投保薪資，上訴
    人乃補發其差額22,376元。
  (三)被上訴人嗣後另依90年12月21日修正生效之勞工保險條例第
    12條第2項、第3項，向勞工保險局申請補發老年給付，經勞
    工保險局於91年1月16日核付差額166,312元。被上訴人對於
    上訴人主張依不當得利之法律關係，請求返還166,312元部
    分不爭執。
  (四)被上訴人裁退前每月在船上工作之天數為15日。
  (五)上訴人裁退前每月實際上已發之加班費以46小時計算，且加
    班費每小時以191.1元計算。
五、本院之判斷：
    本件上訴人主張依不當得利之法律關係，請求被上訴人返還
    166,312元部分，雖為被上訴人所不爭執，惟被上訴人抗辯
    稱：上訴人積欠被上訴人退休前之加班費未給，且縱已罹於
    時效，亦得主張抵銷等語。是本件應審究者厥為：(一)上訴人
    是否有積欠被上訴人加班費，積欠之加班費金額若干？(二)上
    訴人若有積欠加班費，被上訴人得否以該積欠之加班費主張
    抵銷？經查：
  (一)按勞工每日正常工作時間，每週工作總時數不得超過48小時
    ；又因季節關係或因換班、準備或補充性工作，有在正常工
    作時間以外工作之必要者，雇主經工會或勞工同意，並報當
    地主管機關核備後，得將勞動基準法第30條所定之工作時間
    延長之，其延長之工作時間，男工1日不得超過3小時，1 個
    月工作總時數不得超過46小時，89年6月28日修正前之勞動
    基準法第30條及91年12月25日修正前之勞動基準法第32條第
    1項分別定有明文。
  (二)本件被上訴人抗辯稱：伊在上訴人所有之大漢挖泥船工作，
    工作時間為一天24小時，工作一天休息一天，上訴人每月卻
    只給240小時薪資及46小時加班費等語，並提出上訴人公司
    之薪資通知單一紙為證，而證人即與被上訴人一同在大漢挖
    泥船工作之上訴人員工陳文輝雖於原審中證稱：伊與被上訴
    人自86年開始在挖泥船上工作，被上訴人是挖泥船小艇駕駛
    ，挖泥船上所有職務都是二班制，實際工作一天24小時，再
    休息一天，但工資計算是每天工作8小時加班4小時，而勞基
    法規定加班費只能報46小時等語（見原審卷第97頁），然證
    人即大隆挖泥船船長楊哲彥於原審則證述：挖泥船上之小艇
    駕駛為二班制，一次工作24小時，小艇駕駛沒有工作就待命
    ，船上設有睡舖，24小時待命包含工作與休息等語（見原審
    卷第124頁以下），而被上訴人於本院審理中既自承其在挖
    泥船上每日平均睡覺5小時等語，顯見被上訴人在挖泥船上
    24小時之時間，除實際工作及待命時間外，亦包括休息在內
    甚明。
  (三)又本件被上訴人工作之性質係駕駛小艇出海在挖泥船上工作
    ，因其工作場所特殊，若非休息時間，其在挖泥船上待命之
    時間應視為工作時間，該待命超時部分亦得請求加班費。至
    被上訴人實際工作及待命時間以外之睡覺、吃飯等休息時間
    ，則不包括在正常工作時間內，自不得請求超時加班費。然
    本件被上訴人每日在船上休息之時間究係多久？按當事人主
    張有利於己之事實者，就其事實有舉證之責任。但法律別有
    規定，或依其情形顯失公平者，不在此限，民事訴訟法第
    277條定有明文。本件被上訴人所從事之工作係駕駛小艇出
    海，工作之場所既在海上而無法任意上下船，屬於較特殊之
    工作環境，縱未實際提供勞務，除休息時間外，亦係在船上
    待命；又一般勞動者之出勤紀錄資料均以由雇主保管存放者
    為多，該資料鮮有交予勞工保管之情形，自難苛由提供勞務
    者提出其本身之出勤紀錄表資料以證明工作時間，是本件若
    由被上訴人舉證證明實際工作及待命之時間，依上開民事訴
    訟法第277條後段規定，自顯失公平，依舉證責任轉換原則
    ，自應先推定被上訴人在船上之時間均為工作時間，再由上
    訴人舉證被上訴人在船上非工作之休息時間為若干。又被上
    訴人既自承其在挖泥船上每日平均睡覺5小時，三餐每次吃
    飯時間為30分鐘等情，而上訴人復無法舉證證明被上訴人除
    上開時間外，尚有其他休息之事實，依上開說明，應認被上
    訴人每日在船上休息之時間為6.5小時（即5+0.5x3=6.5 ）
    。
  (四)依上，扣除被上訴人每日在船上休息之時間6.5小時後，被
    上訴人每日在船上工作之時間應為17.5小時（即24-6.5=17.
    5）；又兩造對被上訴人裁退前每月在船上工作之天數為15
    日並不爭執，則被上訴人每月在船上實際工時為262.5小時
    （即17.5x15=262.5）。另依上開修正前勞動基準法第30條
    之規定，被上訴人每週基本工作時數以48小時計算，則其每
    月基本工作時數為205.7（即48÷7x30=205.7）；又兩造對
    上訴人每月實際上已發給被上訴人之加班費以46小時計算乙
    節亦不爭執，則上訴人裁退前每月未給付被上訴人之工時為
    10.8小時（即262.5-205.7-46=10.8小時）；而兩造對被上
    訴人裁退前加班費以每小時191.1元計算既不爭執，則上訴
    人每月未給付被上訴人之加班費為2,064元（即191.1×10.8
    ＝2063.88，元以下四捨五入），是上訴人自86年1月16日起
    至88年6月30日裁退時止（共29.5個月），所積欠被上訴人
    之加班費共計60,888元（即2064×29.5＝60,888元），被上
    訴人逾此範圍之加班費數額抗辯，顯不可採。
  (五)再按加班費為不及一年之每月定期給付之債權，依民法第12
    6條之規定，因五年間不行使，其請求權消滅；又債之請求
    權，雖因時效而消滅，如在時效未完成前，其債務已適於抵
    銷者，亦得為抵銷，民法第337條定有明文。經查，本件上
    訴人積欠被上訴人自86年1月16日起至88年6月30日止之加班
    費，其請求權雖均已於93年7月以前罹於消滅時效，此亦為
    被上訴人所不否認，然上訴人對被上訴人得請求系爭166,31
    2元不當得利返還請求權之時點係91年1月16日（亦即被上訴
    人自勞工保險局領取系爭老年給付之時間）開始，此時被上
    訴人對上訴人之上開加班費請求權時效尚未完成，而兩造相
    互間請求（不當得利請求權及加班費請求權）均為金錢債務
    ，已具適於抵銷之狀態，依前揭規定，被上訴人自得主張抵
    銷，上訴人主張該加班費請求權已罹於時效，不得抵銷云云
    ，自屬無據。
  (六)綜上所述，被上訴人雖應返還系爭166,312元之補償金予上
    訴人，惟被上訴人以上訴人積欠之加班費60,888元主張抵銷
    後，上訴人僅得就抵銷後之105,424元（即166,312-60,888=
     105,424）請求。從而，上訴人依不當得利之法律關係請求
    被上訴人給付105,424元，及自起訴狀繕本送達被上訴人之
    翌日即93年11月6日起至清償日止，按年息百分之5計算之利
    息，為有理由，應予准許，逾此範圍之請求為無理由，應予
    駁回。原審就上開應准許部分，為上訴人敗訴之判決，並駁
    回其假執行之聲請，尚有未洽，上訴意旨求予廢棄改判，為
    有理由，爰由本院予以廢棄，改判如主文第二項所示。至於
    上訴人之請求不應准許部分，原判決為上訴人敗訴之判決，
    並駁回其假執行之聲請，經核於法並無不合，上訴意旨求予
    廢棄改判，為無理由，應駁回其上訴。
六、本件事證已臻明確，兩造其餘之攻擊防禦方法，與判決基礎
    之事實及結果並無影響，爰不予審酌，併此敘明。
七、據上論結，本件上訴為一部有理由，一部無理由，依民事訴
    訟法第436條之1第3項、第450條、第449條第1項、第79條，
    判決如主文。
中　　華　　民　　國　　94　　年　　9　　月　　 16  　日
                  民事第三庭  審判長法  官　張瑞蘭
                                    法  官　羅永安
                                    法  官　卓進仕
上正本證明與原本無異。
本判決不得上訴。
中　　華　　民　　國　　94　　年　　9　　月　　 16  　日
                                      書記官　李玉容
